【裁判字號】    90,上訴,3334
【裁判日期】    901231
【裁判案由】    偽造文書
【裁判全文】
臺灣高等法院刑事判決                          九十年度上訴字第三三三四號
    上  訴  人  臺灣新竹地方法院檢察署檢察官
    被      告  甲○○
右上訴人因被告偽造文書案件，不服臺灣新竹地方法院九十年度訴字第二一六號，中
華民國九十年七月十三日第一審判決（起訴案號：臺灣新竹地方法院檢察署八十九年
度偵字第四六七四、九十年度偵字第一五四號）提起上訴，本院判決如左：
    主  文
原判決撤銷。
甲○○連續行使偽造私文書，足以生損害於他人，處有期徒刑陸月，如易科罰金，以
參佰元折算壹日。緩刑參年。
附表貳編號一至編號五所示支出請款單上偽造之署押「乙○○」乙枚、「張」乙枚、
「蘭常五」乙枚、「庚○○」乙枚、「劉」乙枚均沒收。
    事   實
一、甲○○自民國（下同）八十八年八月十一日起任職於聯州通運股份有限公司（下
    簡稱為聯州公司）新竹分公司擔任經理職務，為從事業務之人，其明知聯州公司
    之員工蘭常五、庚○○分別於八十八年七月底、八十九年一月底即已離職，自離
    職日起不得請領工資，竟基於意圖為自己不法之所有（行使業務上登載不實文書
    及詐欺取財）之概括犯意，利用蘭常五、庚○○二人留在分公司之考勤卡，連績
    自八十九年一月十四日起至同年三月三十一日止冒用庚○○之名義，及自八十九
    年四月二十一日起至同年六月三時日止冒用蘭常五之名義，持蘭常五、庚○○二
    人之考勤卡打卡，偽為蘭常五、庚○○二人仍在職且已到勤之表示，並按月提交
    不知情之會計己○○於次月二十五日即八十九年二月二十五日、同年三月二十五
    日、同年四月二十五日、同年五月二十五日、同年六月二十五日及同年七月二十
    五日，分別將前一個月蘭常五、庚○○二人到勤請領薪資之不實事項登載於業務
    上所掌之員工薪資表，由甲○○核章後先後提交聯州公司台南總公司人事單位承
    辦人員陷於錯誤，將受薪資料輸入電腦，再依據電腦資料將每月之薪資匯入薪資
    專用帳戶第一商業銀行東門分行蘭常五存款帳號00000000000號及第
    一商業銀行嘉義分行庚○○存款帳號00000000000號內，甲○○為取
    得上開專戶內款項，再以蘭常五離職後留下之提款卡，多次前往不詳地點之自動
    付款設備予以盜領，另向庚○○謊稱入賬錯誤，多次由庚○○自專戶提領款項交
    甲○○花用，計詐取薪資，蘭常五部分六萬五千五百二十元，庚○○部分八萬三
    千七百四十八元，合計十四萬九千二百六十八元（詳如附表壹所示）；其復承前
    詐欺取財及行使偽造私文書之概括犯意，自八十九年七月十四日起至同年月二十
    八日止，指示不知情之會計己○○製作乙○○、蘭常五、庚○○請領送貨工資之
    支出請款單，甲○○連績五次在支出請款單之請款人欄偽造署押「乙○○」乙枚
    、「張」乙枚、「蘭常五」乙枚、「庚○○」乙枚、「劉」乙枚，表示欲請領該
    次送貨工資而偽造支出請款單五張後，先後提出向聯州公司冒領送貨工資，乙○○部分計五千四百二十元、蘭常五部分計一千四百三十元、庚○○部分計四千二
    百六十元，合計一萬一千一百一十元（詳如附表貳編號一至編號五所示），分別
    足以生損害於乙○○、蘭常五、庚○○等人及聯州公司。嗣經聯州公司發現有異
    而派人查訪而查獲上情。
二、案經聯州公司副總經理丙○○告發由臺南市警察局第六分局報告臺灣臺南地方法
    院檢察署呈轉臺灣高等法院檢察署令移臺灣新竹地方法院檢察署檢察官偵查起訴
    。
    理  由
一、被告甲○○之供述及辯解：
    訊據被告甲○○對於前揭犯罪事實，以及偽造如附表壹、附表貳編號一至編號五
    所示文書、署押之事實均坦認不諱，惟辯稱：「我從八十八年八月十一日起任職
    於聯州通運股份有限公司新竹分公司擔任經理職務」、「蘭常五、庚○○他們離
    職後的工作就沒有人做，他們的工作就由我來全部完成，並做完，我就去領他們
    的薪水，就用蘭常五、庚○○他們的到職留下來的印章請領薪資，印章他們離職
    後亦沒有帶走，我就冒用他們的印章及簽他們的名字領薪水，蘭常五、庚○○都
    不知道」、「員工丁○○尚未到職，但工作都是由我完成的，所以我冒用他的名
    義簽支出請款單的，丁○○他不知道」、「只有領十六萬多元，但公司要我賠一
    百五十萬元」云云。
二、認定犯罪事實所憑之證據及理由：
（一）被告甲○○冒領員工薪資及送貨工資之事證：
      右揭事實業據被告甲○○供承在卷，核與告發人丙○○、被害人蘭常五、庚○○於偵查中及丁○○於本院調查中所述情節相符；此外，復有考勤卡六張（見
      本院卷第一一九頁至第一二四頁）、如附表壹、附表貳編號一至編號五所示之
      聯州公司員工薪資表六紙（見本院卷第一二五頁至第一三○頁）、員工薪資明
      細表（見本院卷第四十三頁至第四十四頁）、支出請款單（第四十六頁至第四
      十八頁）等影本附卷足據，是被告之自白與事實相符，應堪採信，本件事證已
      臻明確，被告犯行應堪以認定。
（二）關於冒用蘭常五、庚○○名義領取薪資部分：
  １．告發人丙○○於調查中指稱：「（被告甲○○係如何冒用蘭常五、庚○○的名
      義領薪資？）被告甲○○是利用蘭常五、庚○○離職後，拿他們二人的考勤表
      打卡，如庭呈告訴理由狀的附件編號二考勤表打卡影本所示，庚○○在八十九
      年一月初就已離職，而被告甲○○從八十九年一月十四日起就冒用庚○○的名
      義用考勤表打卡，一直到八十九年三月三十一日為止，另外蘭常五在八十八年
      七月間已離職，從八十九年四月二十一日開始被告甲○○就拿考勤表打卡，打
      到八十九年六月三十日為止，然後被告甲○○就將考勤表打卡交給會計己○○
      計算薪資，會計室是按照被告甲○○所給的考勤表打卡、出貨的紀錄計算薪資
      的，製作好後再由被告甲○○核章的，然後再交由會計寄給聯州公司在台南總
      公司的人事單位將薪資資料輸入電腦，總公司依據電腦資料將每月的薪資匯入
      該員工的銀行帳戶裡頭，這帳戶是員工專門匯入薪資專用的帳戶，蘭常五部分
      從八十九年四月到八十九年六月為止，被告甲○○共冒領八萬三千七百四十八
      元，在四月冒領一萬六千三百元、五月冒領四萬二千零二十八元，六月冒領一
      萬五千四百二十元，庚○○的部份從八十九年一月到八十九年三月為止，被告
      甲○○在一月冒領一萬四千五百二十五元、二月冒領新台幣二萬五千元，三月
      冒領二萬六千元，共冒領六萬五千五百二十元。被告甲○○是利用蘭常五的提
      款卡去領錢的，庚○○的部份我就不清楚」等語（見本院卷第二○七頁）；於
      本院審理時稱指：「（向聯州公司請領薪資的流程？）被告甲○○是分公司的
      經理，是公司的員工檢舉才知道這件事情的，而由被告甲○○領取庚○○、蘭
      常五名義的薪資，庭呈支出請款單，被告甲○○有簽蘭常五、證庚○○的名字
      領款，蘭常五的部分被詐領的薪資共有八萬三千七百四十八元，庚○○的部分
      被詐領的薪資有六萬五千五百二十元：：被告甲○○交代分公司的會計小姐簽
      出支出請款單，再由被告甲○○核章後，向總公司請款，而總公司是依支出請
      款單將薪資匯入員工薪資的銀行帳戶內，因那些受害人是應徵的新司機，都只
      有做二、三天就離職沒有在公司做事，但被告甲○○不講，因總公司薪資入帳
      是匯到新員工在銀行開的帳戶內，因新司機到職後，須先到第一銀行去開戶以
      利薪資入帳，但新司機沒有做，早就離開公司，但支出請款單的薪資表有分公
      司的會計小姐做工資表，總公司依薪資表將薪水入帳，再由被告甲○○用提款
      卡冒領薪資的，被告甲○○有用人頭領薪水及冒領送貨工資的情形不一樣」（
      見本院卷第八十頁、第八十一頁）。證人即聯州公司新竹分公司會計己○○於
      調查中供稱：「（蘭常五、庚○○的薪資，是否如告發人丙○○所述，這樣發
      放，領取薪資？）是的，當時我並不知道蘭常五、庚○○已離職，我是照被告
      甲○○的指示辦理的，我在聯州公司的職務有查貨的處理、蓋簽單、司機查貨
      的處理、運費、接電話等等的事情，而人事的事情，不是我的職責範圍」等語
      （見本院卷第一○二頁）。
  ２．被告甲○○於本院調查時坦承：蘭常五、庚○○離職後的工作沒有人做，工作
      就由伊來全部完成，並做完，伊就冒用蘭常五、庚○○之名義領取薪資，蘭常
      五、庚○○都不知道等語（見本院卷第十八頁）；於審理中供稱：蘭常五在八
      十八年七月底離職，伊就將他的資料留下，伊從八十九年四月十一日到八十九
      年六月三十日就用蘭常五的名字在考勤表上打卡，庚○○在八十九年元月初離
      職，只來做幾天而已，伊從八十九年一月十四日起就冒用庚○○的名義打在考
      勤卡打卡，一直用到八十九年三月三十一日為止，蘭常五的薪資是伊利用他在
      第一銀行新竹市市東門分行蘭常五的帳戶，用蘭常五的提款卡去提領薪資，最
      後一次就將裡面的存款領空，庚○○的部份伊是在八十九年四月底通知庚○○
      的，伊是通知庚○○去銀行將在第一銀行內的薪資專戶領出，領出專戶薪資的
      錢繳回到伊這裡，金額有六萬五千多元」等語（見本院卷第二○七頁、第二○
      八頁）。
  ３．此外，復有如附表壹所示偽造之聯州公司（見本院卷第一二五頁至第一三○頁
      ）蘭常五存款帳號00000000000號自八十九年五月五日開戶起至八
      十九年十二月三十一日上之存款往來明細（見本院卷第一五○頁至第一五八頁
      ）、第一商業銀行嘉義分行九十年十二月十四日一嘉字第二八七號函所附庚○○存款帳號00000000000號自八十八年十二月二十九日開戶起至八
      十九年十二月三十日止之存款往來明細（見本院卷第一五九頁至第一六一頁）
      附卷足據，是被告之自白與事實相符，應堪採信，事證已臻明確，被告此部分
      犯行應堪以認定。
（三）關於冒用蘭常五、庚○○、乙○○之名義領取送貨工資部分：
  １．告發人丙○○於調查中指稱：「（被告甲○○如何冒領乙○○、蘭常五、庚○○：：的送貨工資？）八十九年七月間，當時沒有員工可以做，有貨堆積很多
      ，總公司有說由分公司的經理僱工將貨送完到收貨人，每一件市區可收十元，
      市區外的可收二十元，被告甲○○的確有將未送完的貨處理完畢及將貨送給收
      貨人，但是請款名義人，被告甲○○冒領乙○○、蘭常五、庚○○：：的送貨
      工資，實際上並沒有僱用這些人，是被告甲○○偽造支出請款單，領取送貨工
      資的，如證物五支出請款單，乙○○、蘭常五、庚○○：：是由被告甲○○簽
      名的」等語（見本院卷第一○二頁至第一○三頁）。證人即聯州公司新竹分公
      司會計己○○於調查中供稱：「（支出請款單何人寫的？提示並告以要旨）我
      是按照被告甲○○的支出請款單製作的」等語（見本院卷第一○三頁）。證人
      乙○○於本院調查中證稱：「我確實有去送貨過三次，二次送貨我是到聯州公
      司新竹站取貨再去送貨的，還有一次是在八十九年七月二十一日的那一次，我
      送一百三十件的部分，被告甲○○要我到百貨公司取貨在去送貨的。支出請款
      單上乙○○名字不是我簽的，但我本人確實有去送貨，我當時也不知道被告有
      冒我的名字去簽名，這送貨的錢是被告拿走的，因我欠被告四千多元，用我送
      貨的費用抵掉，被告也沒有把抵銷的餘額還給我」等語（見本院卷第一六八頁
      ）。
  ２．被告甲○○於調查中亦供承：「我有冒簽乙○○、蘭常五、庚○○：：的名字
      」、「至於蘭常五、庚○○是我用他們的名義送貨領錢的」、「乙○○是他本
      人有去送貨，支出請款單是我本人代簽名的，這錢是我拿走的，因乙○○有欠
      我的錢用抵的，由乙○○送貨，錢由我領」等語（以上均見本院卷第一○三頁
      、卷第一六五）。
  ３．此外，復有如附表貳編號一至編號五所示偽造之聯州公司支出請款單（第四十
      六頁至第五十頁）等影本附卷足據，是被告之自白與事實相符，應堪採信，事
      證明確，被告此部分犯行亦堪認定。
三、論罪：
（一）按被告為從事業務之人，明知蘭常五、庚○○已離職，不得再領取薪資，竟利
      用蘭常五、庚○○二人留在分公司之考勤卡冒用蘭常五、庚○○等人之名義打
      卡，分別將前一個月蘭常五、庚○○二人到勤請領薪資之不實事項登載於業務
      上所掌之員工薪資表，由甲○○核章後先後提交聯州公司台南總公司人事單位
      承辦人員陷於錯誤，將受薪資料輸入電腦，再依據電腦資料將每月之薪資匯入
      薪資專用帳戶，為取得上開專戶內款項，再以蘭常五離職後留下之提款卡，多
      次前往不詳地點之自動付款設備予以盜領，另向庚○○謊稱入賬錯誤，多次由
      庚○○自專戶提領款項交甲○○花用，其冒用蘭常五、庚○○之名義持該二人
      之考勤卡打卡，即有表示該二人在職且已到勤之用意，為刑法第二百二十條之
      準私文書，該不實之員工薪資表應屬刑法第二百十五條業務上作成之文書，此
      部份核其所為，係犯刑法第二百十六條行使第二百十五條之業務上登載不實文
      書罪、刑法第二百十六條行使第二百二十條、第二百十條之準私文書罪、刑法
      第三百三十九條第一項詐欺取財罪及刑法第三百三十九條之二第一項違法由自
      動付款設備取得他人之物罪。另被告就附表貳編號一至編號五部分，在支出請
      款單上冒用「乙○○」、「蘭常五」、「庚○○」等人名義，偽造「乙○○」
      乙枚、「張」乙枚、「蘭常五」乙枚、「庚○○」乙枚、「劉」乙枚之署押，
      而偽造支出請款單，該偽造之支出請款單係表示由該人領取送貨工資之證明，
      應屬刑法第二百十條所稱之私文書。核被告所為，係犯刑法第二百十六條行使
      第二百十條之私文書罪、刑法第三百三十九條第一項詐欺取財罪。被告明知蘭
      常五、庚○○已離職，不得再領取薪資，竟冒用蘭常五、庚○○等人之名義，
      製作表示欲請領如附表壹所示薪資之不實員工薪資表，提出向聯州公司詐領薪
      資，係犯刑法第二百十六條行使第二百十五條業務上登載不實文書罪，公訴人
      認係涉犯刑法第二百十六條行使第二百十條偽造文書罪，此部份起訴法條尚有
      未洽，允宜變更。
（二）被告多次行使業務上不實文書、行使偽造準私文書、行使偽造私文書、詐欺取
      財及違法由自動付款設備取得他人之物罪之行為，均時間緊接、方法相同、所
      犯為構成要件相同之罪名，顯係基於概括犯意反覆實施，應各依連續犯之規定
      論以一罪，並加重其刑。
（三）被告就所犯行使業務上不實文書、行使偽造準私文書、行使偽造私文書、詐欺
    取財及違法由自動付款設備取得他人之物罪之犯行間，有方法目的之牽連關係
      ，應依刑法第五十五條之規定，從較重之行使偽造私文書罪處斷。
（四）另被告偽造署押之行為為偽造私文書之部分行為，不另論罪 ;偽造文書之行為
      為行使之行為所吸收，亦不另論罪。
（五）被告冒用蘭常五、庚○○名義詐領附表壹所示薪資，所涉詐欺取財犯行，公訴
      人雖未援引觸犯法條，惟起訴事實已有記載，應認在起訴範圍，本院自得審究
      。至於冒領送貨工資即如附表貳編號一至編號五所示部分，被告冒簽乙○○等
      之署押偽造支出請款單詐領工資，所為亦涉犯詐欺取財罪，雖未據檢察官起訴
      ，此部份與起訴部分具有裁判上一罪關係，本院仍得併予審理，不受公訴人所
      認不成立詐欺罪責之影響。所涉行使第二百十五條之業務上登載不實文書、行
      使第二百二十條、第二百十條之準私文書罪及違法由自動付款設備取得他人之
      物罪犯行，與詐欺取財間，具有裁判上一罪之牽連關係，本院自得併予審究。
      至於被告於支出請款單上冒用乙○○之署押領取送貨工資，所涉詐欺取財、行
      使偽造私文書部分，雖未據公訴人起訴，惟與起訴部分（冒用蘭常五、庚○○
      名義領取送貨工資）具有裁判一罪之關係，本院自得一併審理。
四、撤銷原判決之理由：
（一）原審予以論罪科刑，固非無見。惟查：
  １．被告冒用蘭常五、庚○○名義詐領附表壹所示薪資，所涉詐欺取財犯行，公訴
      人雖未援引觸犯法條，惟起訴事實已有記載，應認在起訴範圍，又冒用乙○○
      、蘭常五、庚○○名義之署押領取送貨工資，亦涉有詐欺取財犯行，且與起訴
      有罪部分，具有裁判上一罪之連續關係，原判決就被告所犯詐欺取財部分未予
      論究，自有未洽。
  ２．被告於支出請款單上冒用乙○○之署押領取送貨工資部分，雖未據公訴人起訴
      ，惟與起訴部分具有裁判一罪之關係，原審未併予審究，尚有未洽。
  ３．被告係冒用庚○○、蘭常五之名義製作不實「員工薪資表」，並非偽造支出請
      款單請領庚○○、蘭常五等二人薪資，原審卻認被告係偽造支出請款單請領庚○○、蘭常五等二人之薪資，並將此涉犯行使業務上登載不實文書罪部分，遽
      論係行使偽造私文書罪，自有未當。
  ４．被告甲○○於八十九年七月二十一日間，確曾僱用丁○○送貨，並由丁○○署
      名向聯州公司請領工資，此部份未構成行使偽造文書罪責（詳下述），原審認
      被告以尚未到職之員工丁○○之名義，偽造丁○○之署名向聯州公司請領薪資
      ，足以生損害於丁○○，嗣經聯州公司發現有異而派人查訪而查獲上情，因認
      被告涉犯罪責刑法第二百十六條行使第二百十條之文書罪嫌云云，不無違誤。
  ５．被告冒用蘭常五、庚○○等人之名義打卡，即有表示該二人在職且已到勤之用
      意，為刑法第二百二十條之準私文書，每月交由不知情之會計小姐製作員工薪
      資表，又為取得薪資專用帳戶內款項，再以蘭常五離職後留下之提款卡，多次
      前往不詳地點之自動付款設備予以盜領，亦涉犯刑法第二百十六條行使第二百
      二十條、第二百十條之準私文書罪及刑法第三百三十九條之二第一項違法由自
      動付款設備取得他人之物罪，且與起訴部分具有裁判上一罪關係，原審未併予
      審理，復未說明理由，均有未合。
（二）檢察官上訴意旨略以：「原審諭知被告緩刑之宣告，不無寬縱」云云。惟被告
      向臺灣新竹地方法院檢察署陳述「自白」犯行，雖與「自首」要件不符（祥後
      述），然經斟酌被告於犯後已坦認犯行，且查其前未曾受有期徒刑以上刑之宣
      告等情，諭知被告緩刑之宣告核無不當。因此，檢察官之上訴為無理由。
（三）原判決既有前述可議之處，即屬無可維持，應由本院予以撤銷改判。
五、科刑及其審酌事項：
（一）未符自首減刑要件：
      起訴書雖記載被告係向臺灣新竹地方法院檢察署「自首」，惟被告所犯本件犯
      行早於八十九年八月十三日告發人丙○○至臺南市警察局第六分局刑事組報案
      時，即為偵查機關知悉，被告於八十九年八月十八日始至臺灣新竹地方法院檢
      察署「自白」犯行，顯與「自首」要件不符。
（二）被告於本院審理中，提出現款表示和解意願，告發人丙○○以其怕收到假鈔，
      不接受現金，被告乃匯款十五萬四千九百五十八元整至聯州公司帳戶，有郵政
      跨行匯款申請書影本乙份為證（見本院卷第二一三頁），足見其事後確有悔改
      之心，而積極與被害人達成和解，並賠償其損害。愛審酌被告犯罪之動機、目
      的、手段、犯後坦認犯行等一切情狀，量處如主文第二項所示之刑。
（三）按行為後法律有變更者，適用裁判時之法律，但裁判前之法律有利於行為人者
      ，適用最有利於行為人之法律，刑法第二條第一項定有明文。查被告前開行為
      後，刑法第四十一條業於九十年一月四日修正為「犯最重本刊為五年以下有期
      徒刑以下之刑之罪，而受六月以下有期徒刑或拘役之宣告，因身體、教育、職
      業、家庭之關係或其他正當事由，執行顯有困難者，得以一元以上三元以下折
      算一日，易科罰金。但確因不執行所宣告之刑，難收矯正之效或難以維持法秩
      序者，不在此限」、「併合處罰之數罪，均有前項情形，其應執行之刑逾六月
      者，亦同」，並於同年月十日公布施行，於同年月十二日生效，是被告行為後
      法律已有變更，而比較新舊法之規定，以變更後之新法對被告有利，則依刑法
      第二條第一項前段之規定，自應適用新法即裁判時之刑法第四十一條第一項前
      段之規定，同時諭知易科罰金之折算標準。
六、緩刑宣告：
    末查，被告前未曾受有期徒刑以上刑之宣告等情，此有臺灣高等法院被告全國前
    案紀錄表以及臺灣新竹地方法院檢察署刑案資料查註紀錄表各一份附卷可稽，且
    其於偵審中均坦承犯行，並已匯款十五萬四千九百五十八元整至聯州公司帳戶，
    有郵政跨行匯款申請書影本乙份為證（見本院卷第二一三頁），犯後頗具悔悟，
    其因一時失慮，偶罹刑與，諒經此偵審科刑宣告之教訓，當已足資促使其有所警
    惕而無再犯之虞，本院因認前所宣告之刑，以暫不執行為適當，受依刑法第七十
    四條第一款之規定，併予宣告緩刑三年，以啟自新。
七、沒收：
    附表貳編號一至編號五所示支出請款單（見本院卷第四十六頁至第五十頁）上偽
    造之署押「乙○○」乙枚、「張」乙枚、「蘭常五」乙枚、「庚○○」乙枚、「
    劉」乙枚，爰併依刑法第二百十九條之規定，均予以宣告沒收。至於附表壹所示
    員工薪資表）見本院卷第一二五頁至第一三○頁），為被告業務上製作之文書，
    已交付聯州公司，屬聯州公司所有，不予宣告沒收。
八、不另為無罪之諭知部分：
    公訴意旨略以：甲○○於八十九年七月二十一日間，以尚未到職之員工丁○○之
    名義，偽造丁○○之署名向聯州公司請領薪資，足以生損害於丁○○，嗣經聯州
    公司發現有異而派人查訪而查獲上情，因認被告涉犯刑法第二百十六條行使第二
    百十條之文書罪嫌云云。惟查：
（一）告發人丙○○於本院調查中供稱：「（被告甲○○如何冒領：：丁○○：：的
      送貨工資？）八十九年七月間，當時沒有員工可以做，有貨堆積很多，總公司
      有說由分公司的經理僱工將貨送完到收貨人，每一件市區可收十元，市區外的
      可收二十元，被告甲○○的確有將未送完的貨處理完畢及將貨送給收貨人，但
      是請款名義人，被告甲○○冒領：：丁○○：：的送貨工資，實際上並沒有僱
      用這些人，是被告甲○○偽造支出請款單，領取送貨工資的」等語（見本院卷
      第一○二頁、第一○三頁）。證人即聯州公司新竹分公司會計己○○於本院調
      查中供稱：「（是否有看到丁○○：：確實有送貨？）我確實有看到丁○○確
      實有去送貨，：：這是從八十九年七月十一日開始的，當時沒有員工可以送貨
      ，所以貨堆積很多，由經理僱工將貨送完到收貨人，每一件市區可收十元，市
      區外的可收二十元，被告甲○○的確有將未送完的貨處理完畢」（見本院卷第
      一○四頁）。
（二）被告甲○○於本院調查中供稱：「證人丁○○名字是我簽的，丁○○跟我比較
      熟，在八十九年七月二十一日第一張支出請款單是我冒丁○○的名字簽的，但
      八十九年七月二十八日第二支出請款單不是我簽的，丁○○確實有去送貨，錢
      也是丁○○他領走的」等語（見本院卷第一○三頁、第一六五頁）。對照證人
      丁○○於本院審理中證稱：「（提示支出請款單，在八十九年七月二十一日、
      八十九年七月二十八日的支出請款單是有你簽名的，有無去送貨，送貨費用何
      人領取？）丁○○的名字是我要被告甲○○代我簽名的，所以在支出請款單是
      被告代簽我的名字，我確實有去送貨，送貨一件計費十元，我送貨的費用是被
      告甲○○及會計己○○拿給我的，共有給我七千七百八十元的送貨費用」等語
      （見本院卷第二○三頁），足證被告甲○○雖簽曾「丁○○」之名，然應係得
      證人丁○○之同意所為，並無偽造丁○○簽名之實。至於被告甲○○於審理中
      供稱：「員工丁○○尚未到職，但工作都是由我完成的，所以我冒用他的名義
      簽支出請款單的，丁○○他不知道」云云（見本院卷第三十頁），然證人丁○○既證稱：伊確實有去送貨，且已領得七千七百八十元之送貨工資，縱認被告
      確曾使用會永昌名義填具簽支出請款單，亦屬民事無因管理之法律關係，且有
      利於證人丁○○，尚難遽謂為違法；另聯州公司原本即應給付工資予提供送貨
      勞務之人（基於承攬關係），與該提供送貨勞務之人是否到職無關（到職乃僱
      傭關係下觀念），是聯州公司給付送貨工資予提供送貨勞務之人既屬其義務，
      自無受詐欺而被害之餘地，附此敘明。
（三）此外，復查無其他積極證據足資證明被告有公訴意旨所指訴此部分犯行，原應
      為無罪之判決，惟公訴意旨認此部分犯行與前開有罪部分，具有連續之裁判上
      一罪關係，爰不另為無罪之諭知。
九、告發人追加部分：
（一）告發人追加告發意旨略以：甲○○冒用戊○○之名義，偽造之署名向聯州公司
      請領送貨工資，足以生損害於戊○○，因認被告涉犯刑法第二百十六條行使第
      二百十條之文書及第三百三十九條第一項詐欺取財罪嫌云云。惟查：
  １．被告甲○○於本院調查中供稱：「證人戊○○是他自已簽名的，戊○○的字就
      不是我簽的，在八十九年七月二十一日、八十九年七月十四日這二張支出請款
      單是戊○○本人簽名的，是他本人去送貨的，錢也是戊○○拿去的，我確實沒
      有拿這一部分的錢」等語（見本院卷第一○三頁、第一六五頁）。核與證人即
      聯州公司新竹分公司會計己○○於調查中證稱：「（是否有看到戊○○確實有
      送貨？）我確實有看到：：戊○○確實有去送貨，：：這是從八十九年七月十
      一日開始的，當時沒有員工可以送貨，所以貨堆積很多，由經理僱工將貨送完
      到收貨人，每一件市區可收十元，市區外的可收二十元，被告甲○○的確有將
      未送完的貨處理完畢」（見本院卷第一○三頁），及證人戊○○於本院調查中
      證稱：「我確實有去送貨，在八十九年七月十二日、十五日，是受被告甲○○
      之託到聯州公司新竹站幫忙處理未送之貨件，每件貨的費用有二十、三十元，
      最遠的計費有四十元，我有領二次錢，八十九年七月二十一日、八十九年七月
      十四日這二張支出請款單是我簽名的，我共領取一千八百二十元的費用」等情
      相符（見本院卷第一六七頁），應堪信為真。告發人丙○○於調查中追加指訴
      被告甲○○冒領戊○○的送貨工資云云，即非可採。
  ２．此外，復查無其他積極證據足資證明被告有追加告發意旨所指訴此部分犯行，
      附此敘明。
（二）告發人於本院審理中另補述稱：貨件送到被告甲○○負責之新竹站遺失，被告
      涉有侵占之罪嫌云云。惟據被告甲○○於審理中供稱：「公司有貨物遺失很多
      次，但不是我弄遺失的，沒有任何一家公司，因有貨物遺失要經理負責的，且
      我不是每天住在公司那裡，且晚上有人在值班，我天天都有去上班，但晚上有
      下班回家回竹北」等語（見本院卷第十九頁）。經查，此部分核與前開有罪部
      分無裁判上一罪關係，本院自無從對此部分併予審究。
（三）告發人於本院審理中另補陳：被告自民國八十九年元月間起，先後冒用庚○○
  、蘭常五二人之名義，先利用不知情之聯州公司員工黃依吟為彼等不實辦理勞
      工保險加保，使聯州公司遭受支付勞、健保費用之損失，涉及使公務員登載不
      實罪嫌云云。惟查：
  １．告發人丙○○於本院調查時稱：「新進人員要填寫人事資料表再送到總公司，
      而庚○○有寫人事資料表，蘭常五有寫員工基本資料明細表」、「庚○○的人
      事資料表，蘭常五的員工基本資料明細表，是他們本人寫的，但他們離職並沒
      有告知，總公司就可以終止勞保費用」等語（見本院卷第一六九頁）。被告甲○○於本院調查中供稱：「（庚○○寫的人事資料表，蘭常五寫的員工基本資
      料明細表，係何人寫的？）是庚○○、蘭常五本人寫的，他們確實有來上班，
      庚○○有作四天、蘭常五有作二天後，他們就離職了，我是沒有報給總公司」
      等語（見本院卷第一六九頁）。
  ２．由此足知庚○○、蘭常五等人確為聯州公司之員工，聯州公司依法自應為庚○○、蘭常五等人「加保」，聯州公司履行上開法定義務，尚不得謂係遭受支付
      渠等人勞、健保費用之損失。至於遲延「退保」等情雖造成額外支付渠等勞、
      健保費用之損失，然被告並未積極施用「詐術」，僅消極地怠於陳報員工離職
      「退保」事宜，尚與詐欺取財罪之構成要件不合；且遲延「退保」尚與偽造文
      書（使公務員為不實登載）無涉，自難據上開情形論以被告刑責。此部份既朱
      經檢察官起訴，僅併予敘明。
十、適用法律：
    據上論斷，應依刑事訴訟法第三百六十九條第一項前段、第三百六十四條、第二
    百九十九條第一項前段、第三百條，刑法第二條第一項前段、第五十六條、第二
    百十六條、第二百十條、第二百十五條、第二百二十條、第三百三十九條第一項
    、第三百三十九條之二第一項、第五十五條、第四十一條第一項前段、第七十四
    條第一款、第二百十九條，罰金罰鍰提高標準條例第一條第一項前段、第二條，
    判決如主文。
本案經檢察官李金定到庭執行職務。
中    華    民    國    九十      年     十二       月      三十一      日
                              臺灣高等法院刑事第二十二庭
                                  審判長法  官  許  正  順
                                        法  官  林  明  俊
                                        法  官  邱  同  印
右正本證明與原本無異。
如不服本判決應於收受送達後十日內向本院提出上訴書狀，其未敘述上訴之理由者並
得於提起上訴後十日內向本院補提理由書（均須按他造當事人之人數附繕本）。
                                      書記官  莊  昭  樹
中    華    民    國    九十一    年      一        月       四         日
附錄：本判決論罪科刑法條全文
刑法第二百十六條
行使第二百十條至第二百十五條之文書者，依偽造、變造文書或登載不實事項或使登
載不實事項之規定處斷。
刑法第三百三十九條第一項
意圖為自己或第三人不法之所有，以詐術使人將本人或第三人之物交付者，處五年以
下有期徒刑、拘役或科或併科一千元以下罰金。


司法院資訊處製作；財團法人民間司法改革基金會備份。
